臺灣高雄地方法院民事判決　　　　　　 92年度重訴字第196號
原　　　告　　彰化商業銀行股份有限公司
法定代理人　　戊○○
訴訟代理人　　丙○○
被　　　告　　一同營造有限公司
兼法定代理人　庚○○
被　　　告　　癸○○
被　　　告　　丁○○
　　　　　　　　　　　　　號5.
上　列一人
訴訟代理人　林富美律師
被　　　告　　乙○○　　住高雄.
被　　　告　　己○○　　住高雄.
被　　　告　　壬○○　　住高雄.
被　　　告　　辛○○　　住高雄.
當事人間清償借款事件，本院民國94年6 月27日言詞辯論終結，
判決如下：
  主  文
被告應連帶給付原告新台幣捌佰零萬伍仟貳佰肆拾貳元，及如
附表所示之利息及違約金。
訴訟費用由被告連帶負擔。
  事實及理由
一、本件被告一同營造有限公司、癸○○、乙○○、壬○○、辛○○、庚○○經合法通知，均未於言詞辯論期日到場，核無
    民事訴訟法第386 條各款所列情形，爰依原告聲請，由其一
    造辯論而為判決。
二、按訴狀送達後，原告不得將訴變更或追加他訴，但擴張或減
    縮應受判決事項之聲明者，不在此限，民事訴訟法第255 條
    第1 項第3 款定有明文。本件原告起訴後，將訴之聲明減縮
    為被告應連帶給付原告新台幣（下同）8,035,242 元，及如
    附表所示之利息及違約金，其減縮應受事項判決之聲明，經
    核與前開規定相符，自屬有據。
三、原告主張：被告一同營造有限公司（下稱一同公司）於民國
    89年9 月11日邀同被告庚○○、乙○○、丁○○、癸○○、
    壬○○、己○○、辛○○與原告訂立保證契約，約定就一同
    公司現在（包括過去所負、現在尚未清償）及將來對原告所
    負一切債務，以本金2,000 萬元為限，暨其利息、遲延利息
    、違約金、損害賠償及其他從屬於主債務人之負擔，願與主
    債務人負連帶清償之責。嗣一同公司於89年9 月13日起陸續
    向原告借款8,035,242 元（各筆借款、到期日及利率均如附
    表所示），並約定逾期清償時，其逾期清償在6 個月以內者
    ，按上開利率10﹪，逾期超過6 個月者，按上開利率20﹪計
    算之違約金，詎一同公司屆期未依約清償上開借款，利息亦
    僅繳至91年11月5 日止，經核算結果，現尚有如附表所示之
    本金、利息及違約金未為清償，而庚○○、乙○○、丁○○
    、癸○○、壬○○、己○○、辛○○為系爭債務之連帶保證
    人，依法亦應與一同公司負連帶清償之責，爰本於消費借貸
    、連帶保證之法律關係，提起本訴，並聲明：如主文第一項
    所示。
三、被告方面：
  (一)被告丁○○則以：伊於89年9 月11日至原告處對保時，雖在
    保證書上親簽姓名，惟該時保證書上之「彰化商業銀行」、
    「一同公司」、「2,000 萬元」欄位均屬空白，經當場詢問
    對保人員保證金額若干，據其以尚未估妥回應。按保證金額
    乃保證契約必要之點，伊簽訂保證契約時，既連保證金額均
    未填妥，顯見兩造對於契約必要之點意思表示尚未一致，自
    難認該保證契約已合法成立，故伊對系爭債務即無需負連帶
    保證責任等語置辯，並聲明：原告之訴駁回。
  (二)被告乙○○雖未於最後言詞辯論期日到場，惟依其先前到庭
    陳述則以：系爭保證書是訴外人即一同公司經理甲○○拿到
    公司給伊簽名，簽名時保證書上保證金額還未填載，且一同
    公司在原告處還有3 張定期存單，合計150 餘萬元，可以扣
    除積欠原告之款項等語置辯，並聲明：原告之訴駁回。
  (三)被告己○○則以：伊雖於系爭保證書上簽名，惟此係因乙○○向伊借房子擔保，伊始會至原告處簽署相關文件，簽名時
    ，並不知道該文件內容為何等語置辯，並聲明：原告之訴駁
    回。
  (四)被告辛○○未於最後言詞辯論期日到場，惟其先前到庭陳述
    則以：伊係因乙○○說公司承包工程需要保證金，要用伊房
    子抵押借款，伊將所有權狀交予甲○○處理，後來甲○○通
    知伊去原告處辦理貸款事宜時，伊雖於系爭保證書上簽名，
    但保證書上之保證金額欄是空白，經向甲○○詢問原因為何
    ，其稱：因為欲借多少錢尚未經過原告審核等語置辯，並聲
    明：原告之訴駁回。
  (五)被告一同公司、癸○○、壬○○、庚○○均未於言詞辯論期
    日到場，亦未提出準備書狀作何聲明或陳述。
四、本件原告主張一同公司為向原告借款，曾於89年9 月11日邀
    同庚○○、乙○○、丁○○、癸○○、壬○○、己○○、辛○○為連帶保證人，與原告訂立如上述之連帶保證契約，嗣
    一同公司陸續向原告借得如附表所示之款項，且屆期未依約
    清償之借款，現尚積欠如主文所示之本金、利息及違約金之
    事實，據其提出借據、保證書、放款帳戶資料表、基本放款
    利率表等件為證，本院依上開證據所載清償期限、方式、利
    息並受償數額為調查之結果，與原告所述之事實相符，又一
    同公司、癸○○、壬○○、庚○○就上開事實，已於相當時
    期受合法之通知，而於言詞辯論期日不到場，亦未提出任何
    書狀爭執，依民事訴訟法第280 條第3 項、第1 項規定，視
    同自認，是原告主張其等對系爭債務應負連帶清償之責，堪
    信為真。
五、至原告主張乙○○、丁○○、己○○、辛○○對系爭債務亦
    負連帶清償之責，則為其等所否認，並以前詞置辯。本件經
    丁○○、辛○○、己○○於93年12月23日辯論期日到庭協商
    爭點為：系爭保證書在丁○○、辛○○、己○○簽名前，是
    否已記載最高限額保證金額2,000 萬元，且為其等簽署保證
    書時所知悉？另就乙○○所辯部分，應審酌者即為：系爭保
    證書於乙○○簽名前，是否已記載最高限額保證金額2,000
    萬元？一同公司存於原告處之定期存款，可否與系爭債務相
    抵銷？茲將本院得心證之理由分述如下：
  (一)系爭保證書在丁○○、辛○○、己○○、乙○○簽名前，是
    否已記載最高限額保證金額2,000 萬元，且為上開被告簽署
    保證書時所知悉？
  １按當事人主張有利於己之事實，就其事實有舉證之責任，民
    事訴訟法第277 條前段定有明文。又當事人互相表示意思一
    致者，無論其為明示或默示，契約即為成立，固為民法第15
    3 條第1 項所明定。惟當事人所成立之契約內容為何？當以
    兩造合致之意思為斷。又稱保證者，謂當事人約定，一方於
    他方之債務人不履行債務時，由其代負履行責任之約定，同
    法第739 條定有明文；保證債務之所謂連帶，係指保證人與
    主債務人負同一債務，對於債權人各負全部給付之責任者而
    言。則連帶保證契約雖非要式契約，惟仍需債權人與保證人
    就保證契約之成立，意思表示一致，債權人始得依連帶保證
    契約請求保證人履行債務。而保證金額因事涉保證人保證責
    任之範圍，故應屬契約必要之點，若當事人間未就保證金額
    互相同意者，因對契約必要之點意思未表一致，難認保證契
    約已成立。
  ２本件原告主張乙○○、丁○○、癸○○、壬○○、己○○、
    辛○○，曾於89年9 月11日與原告訂立保證契約，約定就一
    同公司現在及將來對原告所負一切債務，以本金新台幣2,00
    0 萬元為限，暨其利息、遲延利息、違約金、損害賠償及其
    他從屬於主債務人之負擔，願與一同公司負連帶清償責任之
    事實，已提出保證書一紙為證，則因乙○○、丁○○、辛○○、己○○到庭均不否認其等曾於系爭保證書上簽名，就一
    般經驗而言，為使保證人在簽署保證契約前，能事先瞭解保
    證對象、內容及範圍如何，保證契約通常係在填妥各項條款
    後，始交由保證人簽名，則丁○○等人辯稱在系爭保證書上
    簽名時，當事人欄或2000萬保證金額根本尚未填載乙節，因
    與常情不符，乃屬變態之事實，自應對此事實負舉證責任。
    經查：
    (1)丁○○雖辯稱其於系爭保證書簽名時，保證書之債權人、
      債務人等欄位均為空白，惟參酌其對於為何擔任一同公司
      保證人乙節，到庭自承：當初是乙○○跟伊說公司營運狀
      況不好，請伊幫忙作保等語（見本院卷第399 頁），核與
      乙○○陳述：當初是在銀行要求之下，始找其餘被告當連
      帶保證人（見本院卷第162 頁）等情相互以觀，足認丁○○係自願為一同公司借款債務作保，始前往原告營業處簽
      署系爭保證書，是其在系爭保證書上簽名時，縱債權人及
      債務人欄位均為空白，仍堪認其對於擔任一同公司向原告
      借款債務之保證人一節，有所瞭解，是其抗辯系爭保證書
      因債權人、債務人欄位均為空白，關於為何人保證之契約
      必要之點，意思表示不合致，保證契約不成立云云，尚非
      可採。
    (2)系爭保證書記載2000萬元保證金額，實係由甲○○負責填
      載乙節，業據甲○○到庭證稱：伊陪被告庚○○過去對保
      時，銀行叫庚○○填寫保證金額，因為庚○○生病手會抖
      動，所以由伊代填保證金額為2,000 萬元（見本院卷第46
      3 頁）等語綦詳，核與證人即負責一同公司借款事務之原
      告職員張江岸到庭證稱：當日乙○○、癸○○及庚○○到
      銀行來，伊問乙○○要保證多少錢，他說2,000 萬元，伊
      要求庚○○在保證金額上填載，因他手會發抖，所以由他
      們公司員工代為記載（見本院卷第560 頁）等語相符，堪
      予採認。而按庚○○於系爭保證書上對保簽名日期係在89
      年9 月11日，倘參酌乙○○、壬○○係在89年9 月13日；
      暨辛○○係在89年9 月14日始完成對保簽名手續乙節相互
      以觀，顯見乙○○、辛○○前往對保時，保證書上早已記
      載保證金額2000萬元無訛，從而，乙○○、辛○○辯稱其
      等在系爭保證書上簽名時，該2000萬元保證金額尚未填載
      云云，即非可採。
    (3)又查，丁○○、己○○與庚○○同係在89年9 月11日完成
      對保簽名手續乙節，有系爭保證書可證，參以甲○○證稱
      ：伊幫庚○○對保前，還有幫丁○○對保，當日伊跟丁○○約在銀行門口，就叫丁○○進去銀行辦理對保，當時丁○○對保出來後，有向伊問說借多少錢，伊說不知道（見
      本院卷第463 頁）等語，似可推認丁○○因早於庚○○之
      前，即至銀行對保，故其簽名時，保證書上保證金額尚未
      填載。惟按庚○○至銀行簽署保證書時，究竟何人已完成
      對保簽名乙節，倘參酌甲○○證稱：只有癸○○、乙○○
      還沒簽名對保，至於其他的人都已簽名（見本院卷第463
      頁）等語；暨壬○○、辛○○根本係在庚○○之後始至銀
      行簽署保證書等情以觀，足認甲○○該部分證詞尚與事實
      不符，自亦令人質疑其證述丁○○係在庚○○之前即簽名
      完成之真實性。此外，參以張江岸到庭證稱：丁○○係在
      庚○○簽名完畢之後，始至銀行簽署保證書（見本院卷第
      561 頁）等語，核亦與甲○○所陳有所出入，益徵甲○○
      證述伊幫庚○○對保前，還幫丁○○對保乙節，尚難遽採
      。
    (4)再丁○○雖辯稱因其於保證書上第1 保證人欄位簽名，而
      庚○○係在第3 保證人欄位簽名，足認其早在庚○○對保
      之前，即完成系爭保證書之簽名手續云云。惟參酌丁○○
      於本院審理中自陳：其在保證書上簽名時，已有癸○○完
      成簽名（見本院卷第399 頁）等語；暨就系爭保證書記載
      癸○○係在第2 保證人欄位簽名乙節相互以觀，顯見丁○○陳稱先對保者會依序在較前面之保證人欄位簽名乙節，
      亦非正確。此外，參以丁○○係高職畢業學歷，且於86年
      間曾為公司同事擔任保證人乙節，亦據其到庭陳述明確（
      見本院卷第400 頁），足認其並非無智識之人，衡情，應
      能瞭解為他人作保之利害關係。從而，丁○○辯稱其在保
      證金額尚未填載之情形下，即於保證書上簽名擔任最高限
      額連帶保證人云云，自與常理不符，難予採信。
    (5)末查，己○○雖不否認曾於系爭保證書上簽名，惟仍辯稱
      ：伊係將房屋借給乙○○擔保借款，後因乙○○說要幫伊
      清償借款，伊始至原告處簽署相關文件，對伊所簽文件內
      容並未注意云云，然一般常人至銀行簽署文件，為求慎重
      起見，理應詳加閱讀內容後，始於其上簽名，已徵己○○
      所辯云云，不符常情。況己○○所簽系爭文件係連帶保證
      之文件，衡情勢必更加慎重，乃己○○竟辯稱其未注意所
      簽文件內容云云，自屬違背常情，難予採認。
    (六)綜上，丁○○既無法舉證證明其等在系爭保證書上簽名時
      ，該2000萬元保證金額尚未填載，則其等此部分所辯，自
      不可採信。而按彼等既於系爭保證書上簽名，堪認對於保
      證書所載內容包括保證金額2000萬元均表示同意，自應依
      系爭保證契約負連帶保證責任。
  (二)一同公司存於原告處之定期存款，可否與系爭債務相抵銷？
    按所謂抵銷係指二人互負債務，而其給付種類相同，並均屆
    清償期者，各得以其債務，與他方之債務，互為抵銷而言；
    又抵銷應以意思表示向他方為之，此參民法第334 條第1 項
    、第335 條第1 項規定自明。經查：乙○○主張一同公司在
    原告處存有定期存款等情，雖經原告到庭自承一同公司尚有
    3 筆定期存款合計1,516,965 元未經提領，而堪信為真。惟
    該存款既屬一同公司所有，自應由一同公司法定代理人庚○○代表該公司主張抵銷，始為適法。從而，乙○○逕行主張
    抵銷，自屬無權代理，不生抵銷之效力。次查，一同公司存
    於原告處之定期存款，業已同時設定質權予訴外人即富邦產
    物保險股份有限公司乙節，有原告提出質權設定通知書2紙
    附卷可參（見本院卷第194 、195 頁）。而按民法第903 條
    規定，為質權標的物之權利，非經質權人同意，出質人不得
    以法律行為使其消滅或變更。乙○○主張抵銷之定期存款既
    經設定質權予第三人，揆諸前開規定，一同公司自亦不得主
    張與積欠原告之系爭債務相互抵銷。綜上，乙○○前開所辯
    ，自不可採。
六、按借用人應於約定期限內，返還與借用物種類、品質、數量
    相同之物；遲延之債務，以支付金錢為標的者，債權人得請
    求依法定利率計算之遲延利息，但約定利率較高者，仍從其
    約定利息；當事人得約定債務人不履行債務時，應支付違約
    金，民法第478 條前段、第233 條第1 項、第250 條第1 項
    分別定有明文。又數人負同一債務，明示對於債權人各負全
    部給付之責任者，為連帶債務，民法第272 條第1 項已有明
    文，而所謂連帶保證債務，係指保證人與主債務人負同一債
    務，對於債權人各負全部給付之責任者而言；又連帶債務人
    之債權人，得對於債務人中之一人或數人，或其全體，同時
    或先後請求全部或一部之給付，且連帶債務未全部履行前，
    全體債務人仍負連帶責任，民法第273 條亦有明文。再者，
    按就連續發生之債務為保證而未定有期間者，保證人得隨時
    通知債權人終止保證契約，此為民法第754 條第1 項所明定
    ，乃保證人與債權人約定就債權人與主債務人間所生一定債
    之關係範圍內之不特定債務，預定最高限額，由保證人保證
    之契約，學說上為最高限額保證，此種保證如未定期間，保
    證契約在未經保證人依民法754 條規定終止或有其他消滅原
    因以前，所生約定範圍內債務，於不逾最高限額者，債權人
    仍得請求保證人履行保證責任。經查：依系爭保證書記載連
    帶保證人應就一同公司現在及將來對原告所負一切債務，以
    本金新台幣2,000 萬元為限，暨其利息、遲延利息、違約金
    、損害賠償及其他從屬於主債務人之負擔，願與一同公司負
    連帶清償責任等字句，堪認丁○○等人所簽署者乃「未定期
    限之最高限額保證契約」，是在保證契約有效之期間內，其
    等對於一同公司到期未清償之系爭債務，自負連帶清償之責
    。
六、綜上所述，被告既分為系爭債務之借款人及連帶保證人，而
    系爭債務尚有如主文第一項所示本金、利息及違約金並未清
    償之情，已如前述。從而，原告依消費借貸、連帶保證法律
    關係，請求被告應連帶給付如主文所示之欠款、利息及違約
    金，為有理由，應予准許。
七、本件事證已臻明確，兩造其餘主張及舉證，核與判決結果均
    不生影響，不另一一論述，附此敘明。
八、結論：原告之訴為有理由，依民事訴訟法第385 條第1 項前
    段、第85條第2 項，判決如主文。
中　　華　　民　　國　　94　　年　　7 　　月　　19　　日
                      民事第二庭
                           審判長法官  李昭彥
                           法　    官　劉定安
                           法      官  黃宗揚
正本係照原本作成。
如不服本判決，應於送達後20日內，向本院提出上訴狀並表明上
訴理由，如於本判決宣示後送達前提起上訴者，應於判決送達後
10日內補提上訴理由書（須附繕本）。
中　　華　　民　　國　　94　　年　　7 　　月　　19　　日
                                書記官　陳孟瑩
┌─┬─────┬─────┬─────┬─────┬─────┬─────────────┐
│編│ 未償金額 │ 貸款金額 │借款日及到│利息起迄日│利      率│違          約          金│
│號│ (新臺幣) │ (新臺幣) │期日(民國)│  (民國)  │          │                          │
├─┼─────┼─────┼─────┼─────┼─────┼─────────────┤
│一│佰伍拾萬│佰伍拾萬│89.10.02迄│91.11.05起│週年利率百│自91.12.05起至清償日止，逾│
│  │元        │元        │91.04.02  │至清償日止│分之八點五│期在六個月以內者，按上開利│
│  │          │          │          │          │七        │率百分之十，逾期超過六個月│
│  │          │          │          │          │          │以上者，按上開利率百分之二│
│  │          │          │          │          │          │十計算。                  │
├─┼─────┼─────┼─────┼─────┼─────┼─────────────┤
│二│貳佰萬元  │貳佰萬元  │89.09.18迄│91.11.05起│週年利率百│自91.12.05起至清償日止，逾│
│  │          │          │91.03.18  │至清償日止│分之八點五│期在六個月以內者，按上開利│
│  │          │          │          │          │七        │率百分之十，逾期超過六個月│
│  │          │          │          │          │          │以上者，按上開利率百分之二│
│  │          │          │          │          │          │十計算。                  │
├─┼─────┼─────┼─────┼─────┼─────┼─────────────┤
│三│壹佰肆拾│貳佰拾萬│89.09.13迄│91.11.05起│週年利率百│自91.12.05起至清償日止，逾│
│  │萬伍仟貳佰│元        │91.03.13  │至清償日止│分之八點九│期在六個月以內者，按上開利│
│  │肆拾貳元  │          │          │          │四五      │率百分之十，逾期超過六個月│
│  │          │          │          │          │          │以上者，按上開利率百分之二│
│  │          │          │          │          │          │十計算。                  │
├─┼─────┼─────┼─────┼─────┼─────┼─────────────┤
│四│壹佰壹拾萬│壹佰壹拾萬│89.10.04迄│91.11.05起│週年利率百│自91.12.05起至清償日止，逾│
│  │元        │元        │91.04.04  │至清償日止│分之八點九│期在六個月以內者，按上開利│
│  │          │          │          │          │四五      │率百分之十，逾期超過六個月│
│  │          │          │          │          │          │以上者，按上開利率百分之二│
│  │          │          │          │          │          │十計算。                  │
├─┴─────┴─────┴─────┴─────┴─────┴─────────────┤
│合計本金：捌佰零萬伍仟貳佰肆拾貳元                                                      │
└─────────────────────────────────────────────┘
